【裁判字號】    98,訴,921
【裁判日期】    981027
【裁判案由】    給付價金 等
【裁判全文】
臺灣高雄地方法院民事判決               98年度訴字第921號
原      告  全興飼料股份有限公司
法定代理人  陳合修
訴訟代理人  許清連律師
            李錦臺律師
            陳奕全律師
被      告  周郭
            丁○○
兼上列二人
之  共  同
訴訟代理人  戊○○    住高雄市.
被      告  丙○○    住屏東縣.
            乙○○    住高雄市.
            甲○○    住同上
上列當事人間給付價金等事件，經本院於民國98年10月13日言詞
辯論終結，判決如下：
    主      文
原告之訴及其假執行之聲請均駁回。
訴訟費用由原告負擔。
    事實及理由
壹  程序部分
一、被告丙○○、乙○○、甲○○經合法通知，無正當理由未於
    言詞辯論期日到場，核無民事訴訟法第386 條所列各款情形
    ，爰依原告之聲請，由其一造辯論而為判決。
二、按訴狀送達後，原告不得將原訴變更或追加他訴，但擴張或
    減縮應受判決事項之聲明者，不在此限。民事訴訟法第255
    條第1 項第3 款定有明文。原告起訴請求被告連帶給付新台
    幣（下同）2,829,560 元，及自起訴狀繕本送達翌日起至清
    償日止，按年息5%計算之利息（見本院卷第4 頁），嗣於本
    院審理中，縮減請求為被告應連帶給付1,373,700 元，及自
    起訴狀繕本送達翌日起至清償日止，按年息5%計算之利息（
    見本院卷第146 頁），核原告所為係屬應受判決事項聲明之
    減縮，揆諸前引規定，係屬有據。
三、次按訴訟標的對於共同訴訟之各人必須合一確定者，共同訴
    訟人中一人之行為有利益於共同訴訟人者，其效力及於全體
    ；不利益者，對於全體不生效力。他造對於共同訴訟人中一
    人之行為，其效力及於全體。民事訴訟法第56條第1 項第1
    款、第2 款分別定有明文。經查，被告為周萬賜之繼承人，
    彼等依民法第1153條第1 項規定，對周萬賜之債務負連帶責
    任，彼等就周萬賜對原告是否仍有貨款債務未償，於同時被
    訴之情形下，即有受合一確定判決之必要，揆諸前引規定，
    被告周郭、丁○○、戊○○就原告之貨款請求所為時效抗
    辯，乃有利於共同訴訟人之行為，揆諸前引規定，其效力及
    於全體被告。至於被告乙○○、甲○○以書狀自認訴外人即
    其被繼承人周萬賜（於民國96年2 月22日死亡）有積欠原告
    貨款之事實，並承認原告之貨款請求（見本院卷第62頁）等
    節，則因其認諾行為係對其他共同訴訟人不利益之行為，對
    全體不生效力，本院自無從依乙○○、甲○○前開陳述，遽
    為被告敗訴之判決。均合先敘明。
貳  實體部分
一、原告主張：周萬賜在屏東縣東港鎮以養殖白蝦為業，自87年
    起陸續向原告購買養蝦飼料，雙方約定於原告交貨後，每月
    結帳1 次，由周萬賜依結帳核對結果，簽發票期5 個月之支
    票付款，惟周萬賜自91年7 月起因經濟狀況變差，而改以對
    帳後暫先記帳，待白蝦收成後，再給付貨款之方式付款（下
    稱系爭買賣契約）。周萬賜生前共積欠原告貨款1,373,700
    元（下稱系爭貨款），被告為周萬賜之繼承人，且未拋棄繼
    承，自應對系爭貨款連帶負責。為此，爰依買賣契約及繼承
    之法律關係，提起本件訴訟等語。並聲明：(一)被告應連帶給
    付原告1,373,700 元，及自起訴狀繕本送達翌日起至清償日
    止，按年息5%計算之利息。(二)願供擔保，請准宣告假執行。
二、被告周郭、丁○○、戊○○則以：原告所提出之請款單、
    出貨單均無周萬賜簽名，否認周萬賜生前曾向原告購買飼料
    ，如有購買飼料情事，亦未積欠原告飼料款。縱認原告請求
    為有理由，其請求權亦已罹於2 年時效，被告自得拒絕給付
    等語置辯。並聲明：原告之訴駁回。
三、被告乙○○、甲○○雖未於最終言詞辯論期日到場，惟提出
    書狀陳稱：周萬賜生前確有向原告購買飼料，積欠原告飼料
    費約2,800,000 元，惟訴外人即原告之業務員溫東都曾同意
    原告展延付款等語。並聲明：同意原告之請求。至於被告丙○○則未於言詞辯論期日到場，亦未提出書狀作何聲明或陳
    述。
四、本件不爭執事項如下：
  (一)周萬賜於96年2 月22日死亡，被告為周萬賜之繼承人，均未
    拋棄繼承或為限定繼承之聲明。
  (二)周萬賜生前在屏東縣東港鎮以養殖白蝦維生。
五、本件爭點為：(一)周萬賜是否積欠原告系爭貨款未償？(二)原告
    之系爭貨款請求權是否因罹於時效而消滅？茲分述如下：
  (一)周萬賜是否積欠原告系爭貨款未償？
  1.按當事人主張有利於己之事實者，就其事實有舉證之責任。
    民事訴訟法第277 條前段定有明文。原告主張曾與周萬賜訂
    立系爭買賣契約，且周萬賜仍積欠系爭貨款未償乙節，被告
    否認之，則原告就系爭買賣契約存在之事實應負舉證之責，
    倘系爭買賣契約係屬真正，則被告辯稱系爭貨款已經清償等
    情，即應由被告負舉證證明之責。合先敘明。
  2.經查：
  (1)原告主張周萬賜生前曾向原告購買養蝦飼料，迄今仍有系爭
    貨款仍未清償乙節，業據原告提出請款單、出貨單、估價單
    （見本院卷第17至42頁）為憑，依上開請款單記載原告93年
    12月起至95年6 月止共出貨達1,373,760 元，其中95年4 月
    25日出貨單上亦經周萬賜簽收，核與證人即前任原告業務員
    溫東都於台灣屏東地方法院（下稱屏東地院）96年度家訴字
    第38號（下稱96家訴38號）請求剩餘財產分配事件審理中證
    稱：周萬賜自87年起透過伊向原告購買亞洲牌飼料，雙方原
    約定月結，開5 個月的票付款，直到91年下半年周萬賜表示
    財務有狀況，無法按月尚帳，而改為每3 、4 個月對1 次帳
    ，待周萬賜有收成再匯款，周萬賜自91年5 月起開始欠款迄
    95年6 月止，此段期間周萬賜叫貨應繳回公司之貨款均由伊
    先為代墊，伊為周萬賜代墊之貨款約150 餘萬元，代墊部分
    之單據均已交還周萬賜，目前仍保有出貨單據者，係伊尚未
    為周萬賜代墊的貨款（見96家訴38號卷(二)第160 頁、第161
    頁、第162 頁）等語相符，堪認周萬賜確有向原告購買養蝦
    飼料，且積欠貨款1,373,760 元未付情事存在。
  (2)被告雖辯稱：原告提出之出貨單除94年8 月19日、95年4 月
    25日之出貨單曾經周萬賜簽收外（見本院卷第18頁、40頁）
    ，其餘出貨單之客戶簽收欄均為空白，不能證明其餘出貨單
    所載飼料係周萬賜所購買云云。惟據證人溫東都證稱：出貨
    單上沒有簽名是因為雙方互動已久，有時出貨客戶也不一定
    正好在漁塭（見96家訴38號卷(二)第161 頁）等語，核與證人
    即周萬賜之同居人己○○證稱：伊與周萬賜與送貨員相熟後
    ，由於送貨到達時間不固定，在確定送貨員那一天會送貨來
    時，倉庫即不上鎖，讓送貨員自己放貨，伊與周萬賜通常都
    購買0 號到3 號的白蝦飼料（見96家訴38號卷(三)第49頁）等
    語相符，細繹前揭未經周萬賜簽收之出貨單所載客戶名稱、
    編號、送貨地址亦與周萬賜簽收者相符，且有貨運司機簽名
    為憑（見本院卷第17至42頁），足認原告確有交付出貨單所
    載飼料予周萬賜之事實。己○○雖另證稱，周萬賜自95年年
    初起即因溫東都不在原告處任職，而未再向原告購買飼料（
    見本院卷第122 頁）云云，惟其證詞核與前揭95年4 月25日
    經周萬賜簽收之出貨單記載不符，亦與溫東都係於96年11月
    3 日始自原告離職（見本院卷第136 頁勞工保險被保險人投
    保資料表）乙節不符，其前開證述亦非可採。
  (3)被告另辯稱：周萬賜過世後，己○○曾與戊○○會算周萬賜
    所遺債務，當時己○○並未提及尚積欠系爭貨款未還，況周
    萬賜養殖白蝦1 年可收成2 次，依周萬賜設於合作金庫商業
    銀行股份有限公司（下稱合作金庫）之帳戶資料顯示，其自
    95年1 月起迄同年12月止出售白蝦予訴外人王曉琪所得款項
    共2,960,850 元，已足供清償系爭貨款等語，並提出帳戶往
    來明細為憑（見本院卷第153 至157 頁）。惟前開證據僅能
    證明周萬賜養殖白蝦之收入，但不能證明周萬賜已有向原告
    清償貨款之事實。再據證人己○○證稱：貨款都是等有收成
    時，再以每次支付10萬、20萬或30萬元之方式支付，每次匯
    款都是匯入溫東都之帳戶，最後一次匯款的時點是95年2 月
    22日（見本院卷第122 頁、第123 頁）等語，佐以證人溫東
    都證稱：周萬賜叫貨應繳回公司之貨款均由伊先為代墊，伊
    為周萬賜代墊之貨款約150 餘萬元，代墊部分之單據均已交
    還周萬賜，單據係伊當面交給周萬賜，但匯款是己○○匯的
    （見96家訴38號卷(二)第162 頁、第161 頁）等情，可知己○○匯款入溫東都帳戶者，乃用以清償溫東都為周萬賜代墊之
    貨款，並非用以清償系爭貨款。被告復未能提出其他積極證
    據證明周萬賜有何清償系爭貨款情事，其前開辯解尚難採信
    。
  3.綜上，周萬賜生前確有積欠原告系爭貨款仍未清償之事實，
    堪予認定。
  (二)原告之系爭貨款請求權是否因罹於時效而消滅？
  1.按商人、製造人、手工業人所供給之商品及產物之代價，之
    請求權，因2 年間不行使而消滅，民法第127 條第8 款定有
    明文。系爭貨款乃原告供給周萬賜飼料之代價，核屬民法第
    127 條第8 款規定商人供給商品之代價，而有2 年短期消滅
    時效規定之適用。合先敘明。
  2.次按買賣標的物與其價金之交付，除法律另有規定或契約另
    有訂定，或另有習慣外，應同時為之。民法第369 條定有明
    文。查周萬賜自93年12月起至95年6 月止，逐月累欠系爭貨
    款之事實，有卷附出貨單為憑（見本院卷第17至42頁），再
    據證人溫東都證稱，伊與周萬賜每3 、4 個月對帳1 次，由
    伊提出請款單、出貨單與周萬賜對帳，請款單上載有每月請
    款總額，並有每月出貨單為憑（見96家訴38號卷(二)第160 頁
    、第161 頁）等語，足認原告自93年12月起，即得逐月依請
    款單所載數額請求周萬賜給付貨款。故系爭貨款請求權應自
    93年12月起，按請款單所載日期逐月起算2 年，亦即自95年
    12月起系爭貨款請求權即逐月因屆滿2 年時效不行使而消滅
    ，其中最後1 筆貨款即95年6 月請款單所載貨款17,760元，
    則在97年6 月罹於2 年時效。
  3.又消滅時效因請求、承認、起訴而中斷。時效因請求而中斷
    者，若於請求後6 個月內不起訴，視為不中斷，民法第12 9
    條第1 項、第130 條定有明文。所謂承認，指義務人向請求
    權人表示是認其請求權存在之觀念通知而言，又承認不以明
    示為限，默示的承認，如請求緩期清償、支付利息等，亦有
    承認之效力。有最高法院51年台上字第1216號判例要旨足參
    。經查：
  (1)證人溫東都固證稱：伊自91年下半年起，即未要求周萬賜應
    於何時支付貨款，伊最後一次向周萬賜催款，係在周萬賜過
    世前1 個月（即96年1 月間）偕同原告之副總經理前往催款
    （見96家訴38號(二)卷第160 頁、第163 頁）等語，然而前開
    證詞僅能證明原告曾於96年1 月間請求周萬賜支付貨款，原
    告於96年1 月間向周萬賜請求後，既未於6 個月內起訴，則
    其前開請求自不生中斷時效之效力；原告遲至97年12月23日
    向被告提起訴訟（見本院卷第3 頁），其起訴既在97年6 月
    最後1 筆貨款罹於2 年請求權時效後所為，亦不生中斷時效
    之效力。
  (2)證人己○○於本院審理中雖證稱：96年農曆年除夕前3 、4
    天，溫東都有帶原告之經理向周萬賜催討貨款，有拿帳單給
    周萬賜看，但當時結算的金額伊不清楚，當天周萬賜並未付
    款，僅表示等幾天後蝦子收成再匯款清償（見本院卷第123
    頁）等語，然而其於96家訴第38號事件審理中，就原告之催
    討情形，則證稱：周萬賜去世前的農曆年前，伊曾聽周萬賜
    提及溫東都有帶原告經理來漁塭，給周萬賜一部分帳單，希
    望周萬賜能多少還一點（見96家訴第38號卷(三)第49頁）等語
    ，綜觀其前後證述可知，原告於96年1 月間請求周萬賜給付
    貨款時，僅向周萬賜提出部分帳單，非與周萬賜結算所有餘
    款，是以原告於96年1 月提出請求付款之帳單中，是否包含
    請款日期為93年12月、94年1 月、2 月，合計214,000 元之
    請款單在內，即屬有疑，尚難認周萬賜就請款日期為93年12
    月、94年1 月之貨款，有何於時效完成後仍為履行之給付之
    事實。又己○○就周萬賜於96年1 月間遭原告催討貨款時，
    有否承認債務，要求緩期清償乙節之證述，前後亦不相符，
    僅憑其證詞亦難遽謂周萬賜有何於96年1 月間，承認自94年
    2 月起迄95年6 月止之請款單所載貨款債務，致生時效中斷
    效力之情事存在。
  4.末按，時效完成後，債務人得拒絕給付，民法第144 條第1
    項定有明文。被告辯稱：原告於周萬賜去世後，未曾請求被
    告給付系爭貨款乙節，核與證人溫東都證稱：周萬賜過世後
    ，因不知應找誰負責，故未再催繳（見96家訴38號卷(二)第16
    0 頁、第163 頁）乙情相符，係屬可採，是以被告於周萬賜
    去世後，即因繼承而繼受周萬賜就系爭貨款之債務人地位及
    時效利益。又系爭貨款請求權於97年6 月間，已因原告逾2
    年不行使而全部消滅之事實，業據本院審認如前，揆諸前引
    規定，被告以系爭貨款請求權之時效已經完成為由，拒絕給
    付，自屬有據。
六、綜上所述，原告依買賣契約及繼承之法律關係，請求被告連
    帶給付1,373,700 元，及自起訴狀繕本送達翌日起至清償日
    止，按年息5%計算之利息，係無理由，應予駁回。原告假執
    行之聲請，亦因其訴遭駁回而失所附麗，應併予駁回。
據上論結，原告之訴為無理由，依民事訴訟法第385 條第1 項前
段、第78條，判決如主文。
中    華    民    國    98    年    10    月    27    日
                  民事第五庭  法  官  賴文姍
正本係照原本作成。
如不服本判決，應於送達後20日內，向本院提出上訴狀並表明上
訴理由，如於本判決宣示後送達前提起上訴者，應於判決送達後
10日內補提上訴理由書（須附繕本）。
中    華    民    國    98    年    10    月    27    日
                              書記官  林秀珍


司法院資訊處製作；財團法人民間司法改革基金會備份。
